臺灣高等法院民事裁定
109年度抗字第349號
抗  告  人  周美慧  
            周慶華  
            郭廷海  
相  對  人  天強建設股份有限公司
法定代理人  馮振義  
相  對  人  天郁營造有限公司
法定代理人  馮振義  
相  對  人  馮瀚鋒  
相  對  人  鼎麗資產管理股份有限公司
法定代理人  李祐鑫  
相  對  人  國泰人壽保險股份有限公司
法定代理人  黃調貴  

上列當事人間代位請求所有權移轉登記等事件，抗告人對於臺灣
臺北地方法院民國109年1月30日109年度重訴字第109號裁定之核
定訴訟標的價額部分，提起抗告，本院裁定如下：
    主  文
原裁定關於核定訴訟標的價額部分廢棄。
本件訴訟標的價額核定為抗告人周美慧、周慶華部分為新臺幣壹
億壹仟陸佰萬元，抗告人郭廷海部分為新臺幣壹仟陸佰零伍萬元
。
抗告訴訟費用新臺幣壹仟元由相對人負擔。
    理  由
一、抗告意旨：抗告人以相對人為被告，代位請求附表1所示土
    地及附表2所示建物（以下合稱系爭房地）之所有權移轉登
    記等項，遂提起原法院109年度重訴字第109號事件（下稱系
    爭事件）。原法院核算先位聲明訴訟標的價額為新台幣（下
    同）1億5961萬9180元，備位聲明訴訟標的價額為1億3154萬
    元，遂認定系爭事件價額為1億5961萬9180元，並命抗告人
    於收受原裁定後7日內補繳第一審裁判費135萬1074元。但是
    原裁定所核定價額並非正確。爰提起抗告，請求廢棄原裁定
    所核算訴訟標的價額等語。
二、按「訴訟標的之價額，由法院核定」、「核定訴訟標的之價
    額，以起訴時之交易價額為準，無交易價額者，以原告就訴
    訟標的所有之利益為準」、「法院因核定訴訟標的之價額，
    得依職權調查證據」、「以一訴主張數項標的者，其價額合
    併計算之。但所主張之數項標的互相競合或應為選擇者，其
    訴訟標的價額，應依其中價額最高者定之」，民事訴訟法第
    77條之1第1至3項、第77條之2第1項分別定有明文。經查：
　㈠抗告人起訴聲明（見原審卷第10-11頁起訴狀）：
　　⒈先位聲明：
　　⑴相對人鼎麗資產管理股份有限公司（下稱鼎麗公司）應將
      系爭房地所有權移轉登記予相對人天強建設股份有限公司
      （下稱天強公司）、天郁營造有限公司（下稱天郁公司）
　　　、馮瀚鋒，再由上開各人將系爭房地分別移轉登記為抗告
      人周美慧、周慶華、郭廷海所有（詳如附表1、2，即先位
      聲明第一、二、三項）。
　　⑵相對人國泰人壽保險股份有限公司（下稱國泰人壽）應將
　　  系爭房地之21億元最高限額抵押權登記予以塗銷。（即先
      位聲明第四項）
　  ⒉備位聲明：　
　　⑴相對人（不含國泰人壽）應連帶給付抗告人周美慧、周慶
      華1億1600萬元，及自起狀繕本翌日起至清償日止，按週
      年利率百分之5計算之利息。
　　⑵相對人（不含國泰人壽）應連帶給付抗告人郭廷海1554萬
      元，及自起狀繕本翌日起至清償日止，按週年利率百分之
      5計算之利息。　
　㈡次按「代位權僅為債權人對於債務人與第三債務人間之權利
    義務關係，並非構成訴訟標的之事項，是計算其訴訟標的價
    額，應就債務人與第三債務人間之權利義務關係定之。而杜
    繼盛請求再抗告人塗銷系爭土地所有權移轉登記，回復登記
    為杜武發名義，如獲勝訴判決所得受之客觀上利益既為該土
    地全部之交易價額，則相對人代位杜繼盛為上開請求，其訴
    訟標的價額自應以系爭土地全部之交易價額為準」（最高法
    院103年度台抗字第4號裁判意旨參照）。抗告人先位聲明第
    一、二、三項係代位及移轉訴訟，應以系爭房地之價額為其
    訴訟標的之價額；而「當事人請求撤銷共同被告其中二人之
    土地信託契約與移轉登記，並返還土地予第三名共同被告，
    再由該名共同被告返還予原告；前開三項請求，雖為三個訴
    訟標的，惟自經濟上觀之，其訴訟目的一致，不超出終局標
    的範圍，其訴訟標的價額應以相對人所有之經濟利益為準，
    即依土地交易價額定之」（最高法院106年台抗字第579號裁
    定意旨參照）。本院參酌抗告人陳明先位聲明第四項塗銷抵
    押權之請求，與第一、二、三項代位及移轉產權聲明，其訴
    訟目的與經濟利益同一（見本院卷第88-90頁），核其目的
    均在於取得完整、無負擔、無瑕疵之系爭不動產產權，依前
    揭說明應認先位聲明「第一、二、三項聲明」與「第四項聲
    明」之訴訟標的價額應以抗告人所有之經濟利益即系爭房地
    之價額定之，不必再就塗銷抵押權部分計算價額。
　㈢又按動產或不動產之交易價額常受買賣雙方之需求、主觀好
    惡、目的及利用價值等之影響，若當事人間就該交易價額有
    所爭執，尤應調查實際情形以為核定訴訟標的價額之依據。
    是此所謂之交易價額，應係指客觀之市場交易價額而言。至
    房屋課稅現值固可作為法院核定房屋交易價值之參考資料，
    然其僅係稅捐機關課徵房屋稅之基準，與房屋交易價值未必
    相當（最高法院100年台抗字第866號裁定意旨參照）。經查
　　：
　　⒈抗告人雖係於109年1月10日起訴（見原法院卷第9頁），惟
      抗告人不願意聲請鑑定系爭房地之價額（見本院卷第81
　　　-83頁電話紀錄），本院復查無本件契約於105年6月24日
      簽訂後，有何重大變更因素，致系爭房地之售價於抗告人
      起訴時有明顯波動，本院自得以本件契約之售價，做為核
      定系爭房地價額之依據，合先敘明。
　　⒉依抗告人在原審提出之契約書所示，周美慧、周慶華關於
      系爭房地之交換（買賣）總價款應為1億1600萬元（見原
      審卷第23頁）；郭廷海關於建物部分為481萬5千元（見原
      審卷第94頁）、土地部分1123萬5000元（見原審卷第112
      頁），合計1605萬元。
　　⒊抗告人雖主張附表1所示土地公告現值為1465萬3775元，附
      表2建物現值依序為37萬3,464元、60萬4,024元、69萬2,0
      74元、129萬0407元、51萬4,155元（見原審卷第183-198
      頁土地建物查詢資料、臺北市政府地政局建築物價額試算
      結果），合計1812萬7899元；依實價登錄資料，系爭房地
      價額亦僅為6777萬7068元云云（見本院卷第9-13頁抗告狀
      ）。惟，上開公告現值、課稅現值與系爭房地前揭市場交
      易價值並不相當，而抗告人所舉實價登錄資料僅為半年之
      平均值（見本院卷第25-26頁），未區分標的物面積、屋
      齡差異、面臨馬路寬度等因素，亦嫌粗略，故均為本院所
      不採。
  ㈣其次，抗告人備位請求相對人（不含國泰人壽）連帶給付周
    美慧與周慶華1億1600萬元本息，並連帶給付郭廷海1554萬
    元本息。茲抗告人周美慧、周慶華備位聲明金額高於先位聲
    明，依前開說明，應以備位聲明計算訴訟標的價額為1億160
    0萬元。郭廷海先位聲明高於備位聲明，應以先位聲明核算
    為1605萬元。
三、據上，系爭事件有關周美慧、周慶華訴訟標的價額為1億160
    0萬元，郭廷海部分為1605萬元。抗告人指摘原裁定關於訴
    訟標的價額之核定不當，聲明廢棄；其理由雖與本院不同，
    但是原裁定既有前述錯誤，仍應認抗告為有理由，並由本院
    將原裁定此部分廢棄，自為裁定如主文第2項所示。關於原
    裁定命補繳裁判費部分，依民事訴訟法第483條固屬不得抗
    告，然而原裁定關於核定訴訟標的價額部分既經廢棄，則原
    裁定關於命補繳裁判費部分即失所附麗，應俟訴訟標的價額
    核定確定後，重行命抗告人補繳，附此說明。
中　　華　　民　　國　　109 　年　　 7 　　月　　8　　日
                    民事第二十庭  
                        審判長法　官  陳雅玲
                              法　官　林玉蕙　　
                              法　官　吳燁山　　
正本係照原本作成。
本裁定除以適用法規顯有錯誤為理由外，不得再抗告。如提起再
抗告，應於收受送達後10日內委任律師為代理人向本院提出再抗
告狀。並繳納再抗告費新臺幣１千元。
中　　華　　民　　國　　109 　年　　7 　　月　　8 　　日
　　　　　　　　　　　　    　書記官  鄧瑄瑋
附表1（土地）：登記名義人─鼎麗資產管理股份有限公司
土地總面積：1254平方公尺       編  號         土        地       坐       落       權利範圍  縣市 鄉鎮市區 段 小段 地     號  1 臺北市 ○○區 ○○段 ○小段 4 378/100000 權利人周美慧 2 臺北市 ○○區 ○○段 ○小段 4 611/100000 權利人周美慧 3 臺北市 ○○區 ○○段 ○小段 4 699/100000 權利人周慶華 4 臺北市 ○○區 ○○段 ○小段 4 1306/100000 權利人周慶華 5 臺北市 ○○區 ○○段 ○小段 4 517/100000 權利人郭廷海 
附表2（建物）：登記名義人─鼎麗資產管理股份有限公司
建物       編  號        建物面積  (平方公尺)  縣市 鄉鎮市區 段 小段 建     號  1 臺北市 ○○區 ○○段 ○小段 2266 47.25 權利人周美慧 2 臺北市 ○○區 ○○段 ○小段 2269 76.42 權利人周美慧 3 臺北市 ○○區 ○○段 ○小段 2264 87.56 權利人周慶華 4 臺北市 ○○區 ○○段 ○小段 2320 163.26 權利人周慶華 5 臺北市 ○○區 ○○段 ○小段 2293 65.05 權利人郭廷海